【裁判字號】    95,重訴,98
【裁判日期】    951229
【裁判案由】    損害賠償
【裁判全文】
臺灣彰化地方法院民事判決             95年度重訴字第98號
原      告  戊○○
            庚○○
            丁○○
            丙○○
                        20弄.
兼前列四人
訴訟代理人  己○○
前列五人共同
訴訟代理人  林世祿律師
被      告  乙○○
訴訟代理人  王素珍律師
上列被告因過失致死案件，原告提起刑事附帶民事訴訟請求損害
賠償（九十五年度交重附民字第八號），經刑事庭裁定移送，本
院於民國九十五年十二月二十日言詞辯論終結，茲判決如下：
    主      文
被告應分別給付原告戊○○新台幣捌拾柒萬參仟參佰元、原告庚○○、丁○○、丙○○、己○○各新台幣參拾萬元，及均自民國
九十五年五月十一日起至清償日止，按年息百分之五計算之利息
。
原告其餘之訴駁回。
本判決原告勝訴部分，於原告戊○○以新台幣貳拾玖萬貳仟元、
原告庚○○、丁○○、丙○○、己○○各以新台幣壹拾萬元供擔
保後，得假執行；但被告如於執行標的物拍定、變賣或物之交付
前為原告戊○○預供擔保新台幣捌拾柒萬參仟參佰元、為原告庚○○、丁○○、丙○○、己○○各預供擔保新台幣參拾萬元，得
免為假執行。
原告其餘假執行之聲請駁回。
    事實及理由
一、原告主張：（一）被告於民國（下同）九十四年十二月十二
    日二十一時三十分許，駕駛車牌號碼ＰＯ─七四九九號自用
    小貨車，沿彰化縣溪湖鎮○○路○段，由東往西方向行駛，
    行經彰化縣溪湖鎮○○路○段與大公路路口時，適有被害人
    楊兩騎乘腳踏車沿彰化縣溪湖鎮○○路由北往南方向行駛，
    亦行經前揭路口。被告疏未注意車前狀況，隨時採取必要安
    全措施，貿然於路口綠燈亮時，即加速行駛，迨見行駛在前
    之楊兩，遂煞車不及致撞擊楊兩，使楊兩人車倒地，受有顱
    內出血，並致心肺衰竭，經送醫後不治死亡。據此，原告依
    民法第一百八十四條、第一百九十一條之二、第一百九十二
    條及第一百九十四條規定，求為判命被告應賠償醫療費用、
    殯葬費、扶養費及精神慰撫金如下：(1)殯葬費及醫藥費部分
    ：原告戊○○因被告不法侵害原告之配偶受傷致死，而支出
    醫藥費新台幣（下同）六萬五千四百六十七元、殯葬費五十
    三萬一千九百元；(2)扶養費部分：原告戊○○為死者楊兩之
    配偶，享有法定受扶養之權利，而原告戊○○為二十五年九
    月十二日生，現年已七十歲，於九十四年十二月十二日，平
    均餘命為十三點五五年，依所得稅扶養親屬寬減額每年一十
    一萬一千元，並扣除期前利息，所得請求扶養費為一百一十
    三萬三千八百七十七元。(3)精神慰撫金部分：原告戊○○與
    死者楊兩結婚四十七年，原本可以老來作伴，卻因被告之過
    失行為，造成原告戊○○孤渡晚年，故原告戊○○請求被告
    賠償一百五十萬元之精神慰撫金；另原告庚○○、丁○○、
    丙○○、己○○均為死者楊兩之子女，原本父慈子孝，相處
    融洽，感情深厚，卻因被告之過失行為而橫死街頭，頓使原
    告庚○○等人失去慈父，徒感傷情，故原告庚○○等四人各
    請求被告賠償一百萬元之精神慰撫金。（二）就被告所為抗
    辯之陳述：(1)查被告於警訊時自承：「我不知道（指死者行
    進方向等）因我沒注意到，我是聽到我哥甲○○喊聲，我即
    撞上」，故可知被告未遵守道路交通安全規則第九十四條第
    三項規定，即有過失。縱然被告行駛方向為綠燈，亦應注意
    交岔路口中之行人、車輛已否通過，豈能貿然前行，此觀被
    告於警訊時稱：「我是綠燈起步後，便撞上對方」等語自明
    。再者，被告雖稱為綠燈，亦不一定是綠燈，且可能是被告
    自高雄長途駕車而精神不濟，又加天黑而誤闖紅燈，否則為
    何無剎車痕。(2)原告提出殯葬費編號0703收據所列第十二項
    遊覽車，乃送死者楊兩至南投縣水里火化時送葬用；另編號
    0704收據所列第四項冰棺，事實上乃為冰箱，第十二項外套
    乃孝服，第十三項魂身乃神主牌旁立有男女偶像，第十四項
    水被乃棺木內之墊被，第十五項萬年被乃蓋在棺木外之蓮花
    被，第十六項門圍係為停棺在家時圍起棺木之類似布幕，以
    免旁人一看即見棺木，第十七項白雙聯係為供死者同輩之親
    友出殯時送行之孝服，亦為喪家所應準備提供親友披戴，故
    均為喪葬用途。(3)另原告所提殯葬費收據中所列納骨塔費用
    一萬八千元，與納骨塔使用費一萬八千元係重複計算，故應
    剔除之，而原殯葬費收據漏列搭設帆布棚架費用一萬元補列
    之，故殯葬費部分為五十三萬一千九百元。(4)原告等人確已
    領取強制汽車責任保險理賠死亡給付一百五十萬元等語。並
    聲明：（一）被告應給付原告戊○○二百一十萬五千三百六
    十七元，給付原告庚○○、丁○○、丙○○、己○○各一百
    萬元，及均自本起訴狀繕本送達翌日起至清償日止按年息百
    分之五計算之利息。（二）願供擔保，請准予宣告假執行。
    （三）訴訟費用由被告負擔。
二、被告則以：（一）本件車禍之發生實因被害人楊兩闖紅燈所
    致，此事實有當時同在被告車上之訴外人甲○○可證。是以
    ，縱認被告對本件車禍之發生難辭過失之責任，然被害人楊
    兩就本件車禍之發生與有過失，故主張依民法第二百十七條
    之規定，減輕賠償金額或免除之。況原告亦已領取強制汽車
    責任保險金。（二）按所謂喪葬費係指收殮費及埋葬費而言
    ，故原告提出喪葬費編號0703收據中有關第二項訃聞二千六
    百元、第三項後頭答禮用品六千四百元、第六項豬頭六千元
    （因第五項已有拜拜支出四千五百元，故認此項目非必要）
    、第八項水里便餐一萬元、第九項喪宅用餐十二萬元、第十
    二項遊覽車一萬二千元、第十三項大鼓陣九千元，及編號
    0704 收據中第八項毛巾一萬八千元、第九項白紅青（布）
    一萬元、第十項衣褲八千四百元、第十一項鞋襪三千六百元
    、第十二項外套五千元、第十七項白雙聯六千元、第十八項
    文具用品六百元等項目均非必要之喪葬費用，應予以扣除。
    又原告所提出之順天禮儀社之收據中已列入納骨塔費用一萬
    八千元，卻又提出溪湖鎮公共造產納骨堂（墓基）使用費繳
    款書加計一萬八千元，此部分應有重複，故原告所主張之喪
    葬費應扣除上開金額合計二十三萬五千六百元。又原告戊○○已申領強制汽車責任保險之傷害醫療費用給付，其再於本
    件請求給付醫藥費，有重複請求情形。（三）又按夫妻互受
    扶養權利之順序，既與直系血親尊親屬同，依民法第一百一
    十七條之規定，自不以無謀生能力為必要，但仍須以不能維
    持生活者為限，始得請求加害人賠償。依本件原告戊○○除
    於彰化縣溪湖鎮農會有存款外，名下亦有七筆土地，此有原
    告戊○○九十二、九十三、九十四年度之財產所得明細表可
    稽，足見原告戊○○現有之財產狀況，尚足以供應其基本生
    活所需，並無不能維持生活之情事發生，故原告戊○○請求
    被告賠償扶養費，難認有據，應不准許。退步言之，若認為
    原告戊○○得請求賠償扶養費，惟原告戊○○尚有原告庚○○、丁○○、丙○○、己○○等四名子女，故被害人楊兩對
    原告戊○○亦僅負五分之一之扶養義務，是原告戊○○請求
    之扶養費逾五分之一之部分，亦不應准許。（四）另原告戊○○請求一百五十萬元之精神慰撫金，及原告庚○○、丁○○、丙○○、己○○各請求一百萬元之精神慰撫金，均顯然
    過高等語置辯。並聲明：（一）原告之訴駁回。（二）訴訟
    費用由原告負擔。（三）如受不利之判決，請准宣告供擔保
    免為假執行。
三、二造不爭執之事實：
（一）原告等人因楊兩車禍死亡，已領取強制汽車責任保險死亡
      給付一百五十萬元。
（二）原告戊○○為被害人楊兩之配偶，原告庚○○、丁○○、
      丙○○、己○○等四人均為楊兩之成年子女。
四、得心證之理由：
（一）原告主張被告過失不法侵害被害人楊兩致死，被告則辯稱
      ：本件車禍係因楊兩闖紅燈前來撞擊被告所駕車輛右前方
      所致，咎不在被告，被告縱有過失，亦應認被害人楊兩亦
      與有過失云云。查：被告於上揭時、地駕駛車牌號碼ＰＯ
      ─七四九九號自用小貨車，沿彰化縣溪湖鎮○○路○段，
      由東往西方向行駛，行經彰化縣溪湖鎮○○路○段與大公
      路路口時，適有被害人楊兩騎乘腳踏車沿彰化縣溪湖鎮○○路由北往南方向行駛，亦行經前揭路口。被告原應注意
      汽車行進中駕駛人應注意車前狀況，隨時採取必要安全措
      施，而依當時情形天候晴、夜間有照明、柏油路面乾燥、
      無缺陷、無障礙物、視距良好，並無不能注意之情事，竟
      疏於注意及此，而貿然於路口綠燈亮時，即加速行駛，迨
      見行駛在前之楊兩，遂煞車不及致撞擊楊兩，使楊兩人車
      倒地，受有顱內出血，並致心肺衰竭，經送醫後不治死亡
      ，經本院於九十五年六月三十日以九十五年度交訴第四九
      號刑事判決被告因過失致人於死，處有期徒刑六月，如易
      科罰金，以三百元折算一日，被告不服，提起上訴，亦經
      台灣高等法院台中分院於九十五年十月十七日判決上訴駁
      回，旋告確定等情，業經本院調閱上開刑事卷宗查核屬實
      ，並有被告提出二審刑事判決影本附卷可稽，參酌被告於
      該刑案警詢及檢察官偵查中均供稱：沒注意楊兩之行車方
      向，是聽右前座哥哥甲○○喊聲，即撞上等語，顯見被告
      確未注意車前狀況致肇車禍；又被告之兄甲○○雖到庭證
      稱：被告之車輛原先遇紅燈停等，號誌燈轉為綠燈後啟動
      行駛約數公尺，對方即撞上來等語，然被告於前揭刑案歷
      經偵審程序，均未言及被害人是否闖紅燈，亦未聲請傳喚
      證人甲○○，反而於刑事一審程序對於檢察官起訴之犯罪
      事實全部認罪自白，其於刑事二審始為此項抗辯，並舉證
      人甲○○附和其詞，顯難輕信，故證人證詞不足採為有利
      於被告之認定，被告所辯即不足取，原告此部分主張堪信
      為真實。
（二）按因故意或過失，不法侵害他人之權利者，負損害賠償責
      任。汽車、機車或其他非依軌道行駛之動力車輛，在使用
      中加損害於他人者，駕駛人應賠償因此所生之損害。不法
      侵害他人致死者，對於支出醫療及增加生活上需要之費用
      或殯葬費之人，亦應負損害賠償責任。被害人對於第三人
      負有法定扶養義務者，加害人對於該第三人亦應負損害賠
      償責任。不法侵害他人致死者，被害人之父、母、子、女
      及配偶，雖非財產上之損害，亦得請求賠償相當之金額。
      民法第一百八十四條第一項前段、第一百九十一條之二、
      第一百九十二條第一項、第二項及第一百九十四條分別定
      有明文。茲被告就本件車禍事故之發生既有過失，其過失
      與被害人楊兩所生死亡結果間並有相當因果關係，自應負
      損害賠償責任；原告分屬被害人之配偶及子女，因被告過
      失不法侵害以致被害人死亡，已如上述，其等請求被告賠
      償，洵屬有據。茲就原告請求之費用，是否准許，分述如
      下：
    1.殯葬費：原告戊○○主張其因被害人楊兩車禍受傷後死亡
      ，支出殯葬費乙節，固據提出順天禮儀社開具收據（金額
      五十二萬一千九百元）、彰化縣溪湖鎮公共造產納骨堂墓
      基使用費繳款書（金額一萬八千元）、中山鮮花店開具收
      據（金額一萬元）影本各一紙為據，惟其中原告重複計算
      納骨塔費用一萬八千元，為兩造一致是認，應予扣除外，
      另外，原告主張水里便餐支出一萬元、喪宅用餐十二萬元
      、帆布一萬元部分，毛巾一萬八千元（註：係喪家回饋致
      贈奠儀者之禮尚往來）、文具用品六百元，均難認為與喪
      葬費用有關，亦應扣除。至原告戊○○提出喪葬費收據主
      張支出訃聞二千六百元、第三項「後頭答禮用品六千四百
      元」、第六項「豬頭六千元」第十三項「大鼓陣九千元」
      為喪葬習俗所必需；又第十二項「遊覽車一萬二千元」為
      送死者前往火化時送葬者遠途交通所必需，第九項白紅青
      （布）一萬元、第十項衣褲八千四百元、第十一項鞋襪三
      千六百元、第十二項外套五千元均為喪家家屬孝服配備、
      第十七項白雙聯六千元係喪家準備提供親友披戴乙節，已
      經原告陳報甚明，被告對其陳報內容亦無意見，核其性質
      亦均屬必要之喪葬費用，被告主張應予以扣除云云，即不
      足取。綜上，原告戊○○請求被告賠償殯葬費三十七萬三
      千三百元自應予准許，逾此範圍之請求則屬無據。
    2.醫藥費：原告戊○○主張其因被害人楊兩車禍受傷後死亡
      ，支出醫藥費六萬五千四百六十七元乙節，固據提出秀傳
      紀念醫院住院收據一紙為證，惟原告戊○○因被害人楊兩
      發生本件車禍死亡，已申領強制汽車責任險傷害醫療費用
      給付五萬六千四百八十元，其計算式為申請人實繳醫藥費
      用金額六萬五千四百六十七元，加上住院給付理賠一萬三
      千二百元（被害人住院十一日，每日最高賠付一千二百元
      ），扣除住院部分負擔二萬四千元，另外加總醫院急診收
      費及在醫院之醫療用品支品一千八百一十三元（1,013＋
      470 ＋300＋30＝1,813）乙節，業經原告陳稱在卷（詳九
      十五年十一月廿二日言詞辯論筆錄），並有友聯產物保險
      股份有限公司九十五年十一月七日友玉車賠字第０五八號
      函及所附強制險已決賠案查詢表、診斷證明書、秀傳紀念
      醫院急診收據各一紙、門診收據二紙、住院收據、統一收
      據等附卷可稽，依強制汽車責任保險法第三十二條前段規
      定，保險人依本法規定所為之保險給付，視為被保險人損
      害賠償金額之一部分，茲原告戊○○既因保險人為傷害醫
      療費用給付，損害已受填補，其於本件再請求被告給付同
      筆醫療費用，自屬無理由。
    3.扶養費：
      復依民法第一千一百十六條之一、第一千一百十七條規定
      ，夫妻固互負扶養義務，其受扶養權利之順序與直系血親
      尊親屬同，雖不以無謀生能力為必要，但仍須以不能維持
      自己生活為限，始得請求加害人賠償。查本件原告戊○○
      除於彰化縣溪湖鎮農會有存款外，名下亦有七筆土地，其
      因存款所受利息所得，自九十二年至九十四年間逐年金額
      分別為二萬一千二百六十四元、一萬三千零八十二元、一
      萬四千八百七十六元，此有原告戊○○九十二、九十三、
      九十四年度之稅務電子閘門財產所得調件明細表可稽，足
      見原告戊○○現有之財產狀況，尚足以供應其基本生活所
      需，並無不能維持生活之情事發生，故原告戊○○請求被
      告賠償扶養費，難認有據，應不准許。
    4.精神慰藉金部份：原告分別為被害人楊兩之配偶及子女，
      因本件事禍事故之發生，遭受與至親死別之苦，天人永隔
      ，彼等精神上均受有相當程度之痛苦，自得請求賠償慰撫
      金。查原告戊○○並不識字，有建地七筆及存款，現在家
      無業；原告庚○○國中畢業，為糕餅師父，有房屋三棟、
      土地十五筆、汽車二部及存款；原告丁○○高商畢，家管
      ，有房屋及土地各一筆及存款；原告丙○○高商畢，家管
      ，有房屋一間、土地一筆、汽車二部、租賃所得及投資股
      票；原告己○○高工畢，有房屋三間、土地十四筆、汽車
      一部及存款，現無業；而被告則係高農畢業，目前無業，
      有房屋二戶、土地二筆、汽車一部及租賃所得等情，已據
      兩造分別陳明在卷，並有稅務電子閘門財產所得調件明細
      表在卷可考，本院斟酌原告等痛失親人所受之精神痛苦，
      及兩造之身分、地位、經濟能力等一切情狀，認原告戊○○請求慰撫金八十萬元，原告庚○○、丁○○、丙○○、
      己○○各請求慰撫金六十萬元，尚稱妥當，應予准許；原
      告等人請求慰撫金超過上開金額部分為無理由應予駁回。
    5.綜上，原告戊○○得請求賠償殯葬費三十七萬三千三百元
      精神慰藉金八十萬元，合計一百一十七萬三千三百元；原
      告庚○○、丁○○、丙○○、己○○各得請求慰撫金六十
      萬元。
（三）按強制汽車責任保險法第三十二條規定，保險人依本法規
      定所為之保險給付，視為被保險人損害賠償金額之一部分
      ，或被保險人受賠償請求時，得扣除之。查原告等人因本
      件車禍業經領取強制險理賠死亡給付一百五十萬元乙節，
      為原告是認在卷，並有友聯產物保險股份有限公司上揭九
      十五年十一月七日函文及附件可稽，依前開法條規定，自
      應扣除之。並依上揭法律第十一條第一項第二款、第二項
      規定，按原告人數平均扣除後（各扣除三十萬元），原告
      戊○○得請求之金額為八十七萬三千三百元，原告庚○○
      、丁○○、丙○○、己○○四人各得請求三十萬元。從而
      原告本於侵權行為之法律關係，請求被告賠償，各在前開
      金額，及均自起訴狀繕本送達被告翌日即九十五年五月十
      一日起至清償日止，按年息百分之五計算之利息之範圍，
      洵屬正當，均應予准許；逾此範圍部分，則為無理由，應
      予駁回。
（四）兩造均陳明願供據保，聲請宣告假執行或免為假執行，經
      核原告勝訴部份，合於法律規定，爰分別酌定相當擔保金
      額宣告之，原告其餘假執行之聲請，因訴之駁回而失所附
      麗，不予准許。
五、本件原告係提起附帶民事訴訟，依法未繳納裁判費，二造於
    訴訟中又未支出訴訟費用，故毋庸為訴訟費用負擔之諭知，
    併此敘明。
中      華      民      國    九十五  年十二月  廿九  日
                        民事第一庭  法  官  簡燕子
以上正本係照原本作成。
如不服本判決，應於判決送達後二十日內向本院提出上訴狀。
中    華    民    國    95    年    12    月    29    日
                                    書記官  林嘉賢


司法院資訊處製作；財團法人民間司法改革基金會備份。
